【裁判字號】    99,上,444
【裁判日期】    990713
【裁判案由】    返還借款
【裁判全文】
臺灣高等法院民事判決                   99年度上字第444號
    上  訴  人  甲○○
    訴訟代理人  黃炳飛律師
    被  上訴人  乙○○
上列當事人間返還借款事件，上訴人對於中華民國99年1月28日
臺灣板橋地方法院98年度訴字第1986號第一審判決提起上訴，本
院於99年6月29日言詞辯論終結，判決如下：
    主  文
原判決關於駁回上訴人後開第二項之訴及命上訴人負擔訴訟費用
（除確定部分外）之裁判廢棄。
被上訴人應給付上訴人新台幣壹佰陸拾貳萬元。
第一、二審訴訟費用由被上訴人負擔。
本判決於上訴人以新台幣伍拾肆萬元為被上訴人預供擔保後得假
執行。
    事實及理由
一、上訴人主張：被上訴人於民國80年間向其調款新台幣（以下
    同）180萬元，交付發票日分別為80年6月28日、81年3月31
    日，票面金額依序為40萬元、140萬元支票2紙（下稱系爭支
    票）作為償債之用，惟屆期被上訴人藉詞拖延，屢經催討，
    被上訴人承認借款，表示「有錢就會給」，並於94、95年間
    交付配偶丙○○名義開立之票據6紙，面額總計18萬元清償
    部分借款，猶不足162萬元，起訴請求被上訴人應清償借款
    180萬元，經原審駁回其請求，上訴人不服，就其中162萬部
    分提起上訴，求為命：(一)原判決就駁回後開第(二)項部分廢棄
    ；(二)被上訴人應給付162萬元；(三)願供擔保請准宣告假執行
    。
二、被上訴人則以：其借款後曾陸續以貨款抵銷、交付客票或現
    金等方式清償，實際欠款低於180萬元，但因尚未全部清償
    完畢，故未注意應取回系爭支票，上訴人所稱6紙清償票據
    為其妻丙○○所支付，其不清楚。縱認尚有借款未償，以系
    爭支票開票日起算，上訴人之請求權已罹於15年時效等語，
    聲明：上訴駁回。
三、不爭執事項：
    上訴人持有被上訴人簽發之系爭支票，並曾持被上訴人之配
    偶丙○○所簽發，以第一銀行雙園分行為付款人，發票日分
    別為94年1月31日、94年2月28日、94年3月31日、94年11月
    30日、95年1月31日之支票5紙，及第一銀行萬華分行雙園辦
    事處簽發，發票日95年5月31日之本票1紙，面額均為3萬元
    合計18萬元兌現完畢。
四、上訴人主張被上訴人於80年間向其借款180萬元，屢經催討
    ，被上訴人均表示「有錢就會給」，迄今尚欠162萬元未獲
    償，被上訴人固不爭執曾向上訴人借款，惟以前詞置辯，是
    本件爭執點為：(一)被上訴人是否尚有積欠借款？金額若干？
    (二)上訴人之借款返還請求權是否已罹於時效？
  (一)被上訴人是否尚有積欠借款？金額若干?
    按當事人主張有利於己之事實者，就其事實有舉證之責任，
    民事訴訟法第277條定有明文；請求清償債務之訴，原告就
    其所主張債權發生原因之事實，固有舉證之責任，若被告自
    認此項事實而主張該債權已因清償而消滅，則清償之事實，
    應由被告負舉證之責任，最高法院28年上字第1920號判例亦
    可參照。本件上訴人主張被上訴人於80年間向其借款180萬
    元，並交付系爭支票二紙作為作為償債之用，僅於94、95年
    間曾交付以被上訴人配偶丙○○名義開立之票據共6紙，清
    償18萬元，尚欠162萬元等情，業提出系爭支票為證，被上
    訴人固不爭執曾向上訴人借款，惟辯稱借貸金額非180萬元
    ，雖證人即被上訴人之配偶丙○○到庭證稱：其夫妻合開公
    司，於80年間欠上訴人約140萬元，有一筆56萬元貨款遭上
    訴人扣抵，後來其又陸續開票及還現金，記憶中還剩30萬元
    未還等情（見本院卷第22頁背面），上訴人則否認之。查證
    人丙○○為被上訴人之配偶，所為證言難免有偏頗迴護之虞
    ，難期為真實，且被上訴人如借款金額為140萬元，何以須
    陸續開立40萬元、140萬元之支票以為償債，嗣經部分清償
    後僅存30萬元未償時，又何以二紙支票俱未取回，與事理未
    合，而丙○○就此雖證稱：因自81年初已屬拒絕往來戶，故
    未取回（見本院卷第23頁），核與被上訴人所述「因尚未全
    部清償完畢，未注意到應將系爭支票取回」乙節不符，此外
    被上訴人復無法就清償一節提出其他證據，所辯不足採，堪
    認被上訴人所積欠之借款餘額尚有162萬元。
  (二)上訴人之借款返還請求權是否已罹於時效？
    次按消滅時效，因下列事由而中斷：一請求；二承認；三起
    訴；時效中斷者，自中斷之事由終止時，重行起算，民法第
    129條第1項、第137條第1項分別定有明文。所謂承認，指義
    務人向請求權人表示是認其請求權存在之觀念通知而言；又
    承認不以明示為限，默示的承認，如請求緩期清償、支付利
    息等，亦有承認之效力，最高法院51年台上字第1216號判例
    可資參照。本件被上訴人辯稱以系爭支票開票日80年6月28
    日、81年3月31日起算，上訴人之借款請求權已超過15年時
    效云云，上訴人則稱其10餘年來屢次向被上訴人催討，94年
    以後仍有催討行為，被上訴人表示「有錢就會給」等語，被
    上訴人亦坦承10餘年來只要見面，上訴人就會向其要錢，其
    有錢就會部分清償，然後告知上訴人有錢就會給，94年以後
    仍是如此（見本院卷第22頁-背面），經核被上訴人之前開
    表示，自係對上訴人承認借款請求權之存在，依民法第129
    條第1項第2款規定，上訴人之請求權時效因而中斷，自中斷
    之事由終止時，重行起算。則上訴人自十餘年來數度催討，
    甚至94年間仍持續催討，因被上訴人之承認而中斷，至上訴
    人於98年7月8日聲請對被上訴人核發支付命令之時，尚不及
    15年，自難謂其請求權因罹於時效而消滅，被上訴人所辯不
    足採。
五、從而，上訴人依消費借貸法律關係，請求被上訴人給付162
    萬元，為有理由，應予准許。原審就此部分所為上訴人敗訴
    判決，尚有未洽，上訴意旨指摘原判決此部分不當，求予廢
    棄改判，為有理由，爰由本院予以廢棄改判如主文第2項所
    示。上訴人陳明願供擔保聲請宣告假執行，經核尚無不合，
    爰酌定相當擔保金額准許之。
六、本件事證已明確，兩造其餘主張於判決結果不生影響，爰不
    一一論述，附此敘明。
七、據上論結，本件上訴為有理由。依民事訴訟法第450條、第
    78條、第463條、第390條第2項，判決如主文。
中    華    民    國    99    年    7     月    13    日
                    民事第九庭
                        審判長法  官  黃熙嫣
                              法  官  林玲玉
                              法  官  陳玉完
正本係照原本作成。
如不服本判決，應於收受送達後20日內向本院提出上訴書狀，其
未表明上訴理由者，應於提出上訴後20日內向本院補提理由書狀
（均須按他造當事人之人數附繕本）上訴時應提出委任律師或具
有律師資格之人之委任狀；委任有律師資格者，另應附具律師資
格證書及釋明委任人與受任人有民事訴訟法第466條之1第1項但
書或第2項（詳附註）所定關係之釋明文書影本。如委任律師提
起上訴者，應一併繳納上訴審裁判費。
中    華    民    國    99    年    7     月    16    日
                              書記官  鎖瑞嶺
附註：
民事訴訟法第466條之1（第1項、第2項）：
對於第二審判決上訴，上訴人應委任律師為訴訟代理人。但上訴
人或其他法定代理人具有律師資格者，不在此限。
上訴人之配偶、三親等內之血親、二親等內之姻親，或上訴人為
法人、中央或地方機關時，其所屬專任人員具有律師資格並經法
院認為適當者，亦得為第三審訴訟代理人。

司法院資訊處製作；財團法人民間司法改革基金會備份。
